最　高　行　政　法　院　判　決
                                      100年度判字第711號
上  訴  人　交通部公路總局嘉義區監理所
代　表　人　郭山林
訴訟代理人　林文華
          　李建忠　律師
被 上訴 人　保證責任雲林縣土木建築勞動合作社
代　表　人　郭同會
上列當事人間政府採購法事件，上訴人對於中華民國98年12月23
日高雄高等行政法院97年度訴字第707號判決，提起上訴，本院
判決如下：
　　主  文
原判決廢棄，發回臺北高等行政法院。
　　理  由
一、被上訴人參與上訴人所辦理「雲林監理站民眾停車場公廁原
    地新建工程」（下稱系爭工程）採購案，因上訴人所屬雲林
    監理站認被上訴人於施工期間作輟無常，進度嚴重落後，且
    不願配合上訴人委託設計監造單位之監造，施工工法錯誤，
    亦不願改善，仍強行施作，乃以民國96年11月29日嘉監雲字
    第0960112538號函通知被上訴人，將依政府採購法第101條
    第1項第8款及第10款規定，將其刊登政府採購公報。被上訴
    人不服，提出異議，經上訴人所屬雲林監理站以97年1月8日
    嘉監雲字第0971000103號函復被上訴人異議無理由在案，被
    上訴人猶未甘服，向行政院公共工程委員會（下稱公共工程
    委員會）提起申訴，遭該會以97年6月20日訴字第0970063號
    採購申訴審議判斷將原異議處理結果有關政府採購法第101
    條第1項第8款部分撤銷，有關第101條第1項第10款部分申訴
    駁回，被上訴人就駁回部分仍表不服，提起行政訴訟，經原
    審判決：「申訴審議判斷及原處分均撤銷。訴訟費用由被告
    （即上訴人）負擔。」上訴人不服，遂提起本件上訴。
二、被上訴人起訴主張：本件有處分通知權者應為招標機關即上
    訴人，其所屬雲林監理站並非獨立行政機關，所為本件處分
    通知顯逾越權限，應屬無效。況系爭工程原建築設計圖說有
    嚴重瑕疵，包括：上訴人交付之2之1立面圖及2之2剖面圖，
    其中2之1立面圖有以下缺失：1.正向立面圖所示設置男女
    LOGO標示之位置究為第1根柱子或第2根柱子不明；2.圖面污
    水處理池位置與現場實際位置不符，無法埋設；3.屋頂懸壁
    與屋架結構不一，有60也有30，平面尺寸不一無法施工；4.
    壹樓平面圖所示H型施工的方式與基礎結構的方式不一，有
    灌漿的，也有沒有灌漿的；5.洩水坡度沒有流水方向。另外
    2之2剖面圖有以下缺失：1.屋架無接合詳圖，僅有1個結構
    平面，各個骨架銜接沒有詳圖；2.男廁縱剖面圖屋頂與S板
    尺寸不一（一記載25，一記載30）；3.男廁縱剖面圖中間橫
    樑與屋架結構平面圖排列方式不一，一係縱向排列，一係橫
    向排列；4.橫剖面圖SB1係縱向的，另一支係倒的，無法銜
    接。因上開設計圖有以上缺失，致被上訴人無法繼續施工，
    本件遲延責任並非可歸責於被上訴人等語，求為判決申訴審
    議判斷及原處分均撤銷。
三、上訴人則以：被上訴人投標前，不詳閱招標文件及圖說，有
    疑問亦未向被上訴人洽詢，於得標後方異議其招標文件及圖
    說有疑義，顯於法有違。本件工程明顯延宕，且就工程嚴重
    落後情形、施工計畫書及品質計畫書儘速補正、標示牌遲未
    設置與工地建材、磚塊及沙堆隨意棄置車道等情形，上訴人
    請被上訴人改善，其完全不理會上訴人要求，核屬政府採購
    法第101條第1項第10款所定之情形，上訴人擬將被上訴人刊
    登為不良廠商於政府採購公報，並無違誤等語，資為抗辯，
    求為判決駁回被上訴人之訴。
四、原審斟酌全辯論意旨及調查證據之結果，以：
(一)本件工程招標機關雖為上訴人，然因該工程係為其所屬雲林
    監理站之需要而發包，雖該監理站為上訴人之內部單位，然
    上訴人基於分層負責及增進效率之原因，授權以該監理站名
    義對被上訴人發文為意思表示，則該監理站因本件工程對被
    上訴人所為之行政處分，其效力自及於上訴人，而屬上訴人
    之行政處分。是上訴人所屬雲林監理站以96年11月29日嘉監
    雲字第0960112538號函通知被上訴人，將依政府採購法第10
    1條第1項第10款規定，將其刊登政府採購公報，自屬上訴人
    之行政處分。
(二)而被上訴人所爭執之設計圖缺失，經原審將該設計圖、第一
    次補充設計圖說、第二次補充設計圖說及現場照片等資料送
    請中華民國建築技術學會鑑定結果，其中被上訴人所述2之1
    立面圖中，屋頂懸壁與屋架結構不一，有60也有30，平面尺
    寸不一；洩水坡度沒有流水方向；及2之2剖面圖中，屋架無
    接合詳圖，僅有1個結構平面，各個骨架銜接沒有詳圖；男
    廁縱剖面圖屋頂與S板尺寸不一部分，其設計確有不清楚之
    情形，須有補充圖說資料才有辦法施作，而上訴人所提出之
    第一次及第二次補充設計圖說，就上開設計不清部分，仍未
    加以釐清等情，業據鑑定人即建築師林平昇到庭陳述甚詳。
    而上開部分被上訴人於履約期間內即已向上訴人所屬雲林監
    理站反應，並非於被上訴人提起本件行政爭訟時始提出。上
    訴人所屬雲林監理站於收到被上訴人陳情書後，雖有通知被
    上訴人及系爭工程設計監造單位召開第二次施工說明會，並
    於該說明會作成決議：「就得標廠商施工過程有質疑部分：
    屋架結構平面圖之H型鋼與樑柱結合處是點接或焊接，請設
    計監造單位之圖說作補充說明清楚，於96年11月8日上午8：
    30前送本站第5股，供得標廠商取閱，據以施作。」惟系爭
    工程設計監造單位即陳世岳建築師事務所嗣後提出之第二次
    補充設計圖說，仍未就屋架結構平面圖之H型鋼與樑柱結合
    處是點接或焊接為說明，業據鑑定人林平昇陳明在卷；該事
    務所雖另於96年11月13日以世岳字第0125號函復上訴人所屬
    雲林監理站，並副知被上訴人：「說明：……三、承包商陳
    情書陳述內容，經本所針對建築物設計圖說與現場監造圖說
    及尺寸無誤，H型鋼樑柱結合處應符合內政部頒布『鋼結構
    極限設計法規範及解說』之相關規定，並非該社（保證責任
    雲林縣土木建築勞動合作社）自圓其說。」然因該函所述內
    政部頒布「鋼結構極限設計法規範及解說」僅有說明錨釘、
    焊接及點接之情形，實際案例之設計圖仍須有詳細圖說，始
    能施工，亦據鑑定人林平昇到庭陳述甚詳。綜上可知，系爭
    工程設計監造單位陳世岳建築師事務所所提出之第二次補充
    設計圖說及上開函，並未將前揭設計圖之缺失，為完整之補
    充說明，且因上開設計圖之缺失致被上訴人無法繼續施工，
    兩者確有因果關係。
(三)又兩造於96年9月29日簽訂系爭工程契約書，依契約書第7點
    約定，工程期限自簽約日起60個日曆天內完工報驗。系爭工
    程被上訴人已完成部分占全部工程之比率為27.9%，業經鑑
    定人林平昇鑑定在案。則本件自簽約日起至96年11月5日上
    訴人所屬雲林監理站收到被上訴人同年月3日之陳情書表明
    前揭工程設計圖有缺失無法施工止，已經過37日，其已施工
    日數約占工程期限比率61.7%，而其實際完成之工程比率僅
    27.9%，其履約進度固明顯落後百分之二十以上，然此係因
    該監理站所提供之原設計圖及補充設計圖說有缺失，致被上
    訴人無法繼續施工，自屬不可歸責於被上訴人之事由，核與
    所謂「因可歸責於廠商之事由，延誤履約期限，情節重大」
    之情形不合，上訴人自不得依政府採購法第101條第1項第10
    款規定，將被上訴人違約之事實刊登政府採購公報。
(四)被上訴人與設計監造單位陳世岳建築師事務所間並無契約關
    係存在，在原設計圖有缺失，而被上訴人又無法與設計監造
    單位有效溝通之情形下，上訴人仍有提供完整說明之設計圖
    之義務，不因被上訴人未及時詳閱原設計圖，及上開說明會
    結論已要求被上訴人自行向設計監造單位查詢，而得免除上
    訴人提出完整圖說之義務。又上訴人於收到被上訴人陳情書
    對原設計圖提出質疑後，雖有於96年11月7日召開第2次施工
    說明會，並由設計監造單位提出第2次補充設計圖說，惟該
    圖說並未釐清被上訴人提出之問題，致被上訴人無法繼續施
    工，而上訴人所屬雲林監理站嗣於96年11月23日復以嘉監雲
    字第0960112311號函復被上訴人，拒絕召開協調會再為說明
    ，足見被上訴人無法取得完整之圖說，繼續施工，尚與其變
    更地址無關，則系爭工程之履約遲延，自屬不可歸責於被上
    訴人所致。縱使被上訴人未及時詳閱設計圖說及變更地址而
    未通知上訴人，致造成上訴人送達不便，惟上訴人所屬雲林
    監理站於被上訴人對原設計圖提出問題後，僅要求設計監造
    單位提出第2次補充設計圖說，即不再同意召開協調會，而
    該補充設計圖說，又未能釐清問題，因此造成被上訴人無法
    繼續施工，故被上訴人因而所產生之履約逾期，核與被上訴
    人未及時詳閱設計圖說及變更地址並無關聯，故尚難認被上
    訴人嗣後無法繼續施工之逾期日數，亦屬可歸責被上訴人事
    由所致。從而，被上訴人雖有履約進度落後百分之二十以上
    之情事，然屬不可歸責，上訴人依政府採購法第101條第1項
    第10款規定，欲將被上訴人違約之事實刊登政府採購公報，
    自有違誤，訴願決定未予糾正，仍予維持，亦有未合，因將
    申訴審議判斷及原處分予以撤銷。
五、本院查：
(一)按政府採購法第101條第1項第10款規定：「機關辦理採購，
    發現廠商有下列情形之一，應將其事實及理由通知廠商，並
    附記如未提出異議者，將刊登政府採購公報：……十、因可
    歸責於廠商之事由，致延誤履約期限，情節重大者。」足見
    如係可歸責於廠商之事由，致延誤履約期限，情節重大者，
    機關即得作成刊登政府採購公報之處分。
(二)復按我國行政訴訟第一審採事實審及言詞審理，有關裁判前
    提之事實，高等行政法院負有義務應本於職權自行查明，使
    案件成熟達於可裁判之程度，始得為終局判決。且依行政訴
    訟法第133條規定，行政法院於撤銷訴訟，應依職權調查證
    據。本件申訴審議判斷及原處分是否適法，關鍵在於被上訴
    人上開延誤履約期限情事，是否為可歸責？原審認被上訴人
    為不可歸責，無非以：被上訴人履約進度固明顯落後，係因
    該監理站所提供之原設計圖及補充設計圖說有缺失，致被上
    訴人無法繼續施工，自屬不可歸責於被上訴人之事由等語。
    然查：兩造於96年9月29日簽訂系爭工程契約書，依契約書
    第7點約定，工程期限自簽約日起60個日曆天內完工報驗，
    本件自簽約日起至96年11月5日上訴人所屬雲林監理站收到
    被上訴人同年月3日之陳情書表明前揭工程設計圖有缺失無
    法施工止，已經過37日，其已施工日數約占工程期限比率61
    .7%，而其實際完成之工程比率僅27.9%，其履約進度明顯落
    後百分之二十以上，已符合政府採購法施行細則第111條第1
    項後段所謂「履約進度落後百分之二十以上」之規定等情，
    為原審確認之事實。足見本件工期係自96年9月29日簽約日
    起算，被上訴人遲至96年11月3日始向上訴人陳情，表明前
    揭工程設計圖有缺失無法施工，其間相距長達37日，其工程
    落後比率達33.8%(61.7%-27.9%)，換算落後實際天數達20.2
    8天(60天乘以33.8%)。究竟於96年11月3日之前，其真正因
    上開工程設計圖有缺失而無法施工之日數為多少？該37日之
    期間內，造成落後實際天數達20.28天之真正原因為何？是
    否尚有其他因素致工期落後者？如依原審認定之事實：上訴
    人所提供之設計圖，僅2之1立面圖中，屋頂懸壁與屋架結構
    不一，有60也有30，平面尺寸不一；洩水坡度沒有流水方向
    ；及2之2剖面圖中，屋架無接合詳圖，僅有1個結構平面，
    各個骨架銜接沒有詳圖；男廁縱剖面圖屋頂與S板尺寸不一
    （一記載25，一記載30）部分，其設計確有不清楚之情形。
    換言之，除上開設計圖有缺失部分，其餘並無不能施工情事
    ，則被上訴人是否於96年11月3日提出陳情前，確有長達20.
    28天之工期，係因上開設計圖之缺失而無法施工？得否一概
    認非屬可歸責於被上訴人之事由？攸關本件結果之判定。原
    審未予詳查，逕認被上訴人為不可歸責，進而認上訴人作成
    刊登政府採購公報之處分非屬適法，即有未洽。
(三)原判決既有上開違誤，並其違法影響判決結論，故上訴意旨
    指摘原判決違法，求予廢棄，即有理由；又本件事證尚有未
    明，有由原審法院再為調查審認之必要，本院並無從自為判
    決；故將原判決廢棄，發回原審法院再為調查後，另為適法
    之裁判。
六、據上論結，本件上訴為有理由，依行政訴訟法第256條第1項
    、第260條第1項，判決如主文。
中　　華　　民　　國　　100　 年　　5　　 月　　12　　日
                    最高行政法院第三庭
                        審判長法官　黃　璽　君
                              法官　楊　惠　欽
                              法官　吳　東　都
                              法官　陳　金　圍
                              法官　蕭　惠　芳

以  上  正  本  證  明  與  原  本  無  異
中　　華　　民　　國　　100　 年　　5　　 月　　12　　日
　　　　　　　　　　　　　　　書記官　彭　秀　玲